【裁判字號】    91,自,1078
【裁判日期】    920912
【裁判案由】    詐欺
【裁判全文】
臺灣臺中地方法院刑事判決                        九十一年度自字第一七八號
    自  訴  人  臺中燈總照明有限公司
    代  表  人  李玉文
    代  理  人  乙○○
    被      告  丁○○
右列被告因詐欺案件，經自訴人提起自訴，本院判決如左：
    主  文
丁○○無罪。
    理  由
一、本件自訴意旨略以：被告丁○○係設在臺中縣太平市○○路七五七號「合信開發
    股份有限公司」（下稱合信公司）之負責人，案外人丙○○則為合信公司之工務
    經理，被告明知合信公司已營運不良欠缺資力，竟仍基於為自己不法所有之概括
    犯意，先後於民國九十一年八月十九日、同年月二十一日及同年月二十二日，推
    由丙○○撥打電話以合信公司將施作公家機關之工程而需採購燈具，貨到即可交
    付現金為由，向自訴人臺中燈總照明有限公司訂購燈具，致自訴人因誤信被告確
    有支付能力，而分別將共計價值新台幣（下同）八萬一千四百元、五萬元及三萬
    八千一百五十元之燈具載送至臺中市政府第二拖吊場、合信公司上址及臺中市○○路附近之工地交予丙○○、合信公司會計陳俐萍及被告簽收。嗣因自訴人於同
    年月二十八日向被告追索前揭債務，被告竟不予置理，始知悉上情。因認被告丁○○涉有刑法第三百三十九條第一項連續詐欺取財罪嫌云云。
二、按犯罪事實應依證據認定之，無證據不得認定犯罪事實，刑事訴訟法第一百五十
    四條第二項定有明文。再認定不利於被告之事實，須依積極證據，苟積極證據不
    足為不利於被告事實之認定時，即應為有利於被告之認定，更不必有何有利之證
    據，最高法院三十年上字第八一六號著有判例可資參照。次按刑法第三百三十九
    條第一項詐欺罪之成立，係以意圖為自己或第三人不法之所有以詐術使人陷於錯
    誤，而將本人或第三人之物交付為構成要件，所謂以詐術使人交付，必須被詐欺
    人因其詐術而陷於錯誤，始為相當，若其所用方法，不能認為詐術，亦不致使人
    陷於錯誤，即不構成該罪，最高法院四十六年台上字第二六號著有判例可資參
    照。自訴人認被告涉犯詐欺取財罪嫌，無非係以上開事實，有公司設立登記資料
    、丁○○及丙○○之名片、經丙○○、陳俐萍及被告簽收之客戶訂購單、請款單
    及存證信函等存卷可參，為其論據。
三、訊據被告丁○○固坦認其確為合信公司之負責人，另丙○○則為合信公司之工務
    經理，其曾於前揭時、地簽收上開貨品，其後合信公司已將自訴人所交付之前揭
    燈具使用在臺中市政府第二公有拖吊保管場（下稱第二拖吊場）及康勤公司潭子
    廠房整建工程（下稱康勤公司）之工地，惟現仍積欠前揭貨款債務未償等情不諱
    ，核與自訴人之代理人乙○○所陳情節相符，並有公司設立登記資料、丁○○及
    丙○○之名片、經丙○○、陳俐萍及被告簽收之客戶訂購單、請款單及存證信函
    等存卷可參，亦即堪認被告確有積欠自訴人前揭債務未償無訛；惟被告仍堅詞否
    認其有何詐欺取財之犯行，辯稱：其未曾與自訴人接觸訂購前揭燈具，該等貨品
    係其與維力土木包工業（下稱維力工業）之負責人甲○○締約合作承包第二拖吊
    場及康勤公司工程後，由甲○○或丙○○與自訴人公司之業務員廖先生在其公司
    上址締約，合信公司事後確將上開燈具使用在前揭二項工地，而經其簽收部分之
    貨品部分，其已曾以規格錯誤而要求退貨，然甲○○仍要求送至工地安裝，因其
    事後未領得前揭工地之工程款，並由甲○○領走，其認該等款項應由甲○○支付
    予自訴人，始迄今仍未與自訴人處理貨款事宜，其並無詐欺自訴人之犯意及行為
    等語。經查：
（一）被告辯稱自訴人載送之前揭燈具乃係由現場工務丙○○向自訴人訂購而使用在
      其與維力工業負責人甲○○締約合作所承包之第二拖吊場及康勤公司工程上，
      其並未親自向自訴人採購前揭貨品，且合信公司事後確已將上開燈具使用在前
      揭二項工地等情，業為自訴人所是認，並經證人丙○○證稱：「自訴人有業務
      跟我接洽，當時有前揭二項工程，大部分的燈具都拿到第二拖吊場工地，小部
      分用到康勤公司工地，自訴人是跟我接洽，但決策不是我，我僅負責接洽燈具
      並呈報價上去，何人決定訂購我不清楚，康勤公司工程是維力工業承攬，第二
      拖吊場工程是高邦營造公司承接，自訴人之業務來報價，我就直接呈給維力工
      業及高邦公司，被告與維力工業間有合作康勤公司工程，係各出資一半。除被
      告簽收部分之燈具已用於康勤公司工地外，餘均用於第二拖吊場工地。實際上
      是維力工業派我去做現場，向自訴人買燈具有用維力工業或合信公司名義叫貨
      ，被告沒有出面訂貨，就此二工程合信也有決策力。是自訴人自己找上我們，
      當初他來是詢問我，我請他留下資料報價，我幫他往上呈送（我拿給會計，會
      計有時會拿給丁○○，維力工業負責人也會看），再確定要使用哪家燈具，會
      計會將報價單放在我桌上，再由我去通知自訴人。」等語，以及證人甲○○證
      述：「丙○○是現場經理，我們與合信公司有案子合作，我們各出資一半，由
      合信公司負責工地，業主由我們接洽，到了整個案子結束後，根據案子盈虧各
      付一半，我們合作的有第二拖吊場及康勤公司等二項工程。」等情綦詳，復有
      合約書、合信支借明細、簽收單、匯款回條、支出証明單及帳戶明細等附卷可
      參，則自訴人乃係自行向合信公司之工務經理丙○○詢問合信公司有無承購前
      揭燈具之意，丙○○始基於工地業務之需要而向自訴人訂購前揭貨品，自訴人
      係與合信公司間合意成立契約關係，始依約交付燈具，被告自始未曾出面向自
      訴人訂購上開燈具，而前揭燈具事後確實使用於公家機關等工程上，被告並無
      向自訴人訛稱將有工程施作等使用詐術之行為，且自訴人亦非因被告有何詐欺
      行為致陷於錯誤而締約，堪先認定。
（二）又查，被告辯稱其事後並未領得前揭工地之工程款，該等工程款乃由具有合資
      關係之甲○○等人領走等情，亦核與證人丙○○結證陳稱：「合信公司在第二
      拖吊場工程沒有拿到任何款項，除非維力工業及高邦公司撥款項過來，因為工
      程款是以簽約廠商為準，簽約廠商是高邦公司，但第二拖吊場工程大部分都是
      合信公司在做，後來市政府的錢直接進高邦公司，合信公司這邊幾乎停擺，康
      勤公司之工程款是由維力工業領走」等語大致相符，則被告以其因認該等工地
      之工程款係由甲○○領取，而自訴人所交付之前揭燈具均使用在該等工地，是
      燈具貨款即應由甲○○支付予自訴人，始迄今仍未與自訴人處理貨款事宜，其
      並無詐欺自訴人之犯意及行為等情置辯，尚非無據，自難僅憑被告事後均未付
      款，且經催索亦不予清償等情，即遽認被告有詐欺之犯意。綜上，堪認被告自
      始非無給付前揭貨款之意，其乃因事後未領得工程款，認該部分貨款已應由甲○○支付，始未履約償付，其主觀上並無自始拒絕履約之意圖，允無疑義。準
      此，實難僅憑被告迄今仍未給付貨款，即推論被告於購買燈具之初，主觀上有
      詐欺之故意，並有施用詐術使自訴人陷於錯誤而交付貨品之情。從而，自訴人
      既尚未因被告有何施用詐術之行為致陷於錯誤可言，且被告並無詐欺之意圖，
      則本件尚非得以被告事後未清償上開貨款，有遲延給付情事，遽認被告自始具
      有不法所有之意圖，且有施用詐術之行為，亦即本件被告主觀上既無為自己不
      法所有之意圖，客觀上復無欺罔之施用詐術行為，當核與詐欺取財罪之構成要
      件不符，難遽對被告論以該法條之罪責。末以，民事債務當事人間，若有未依
      債務本旨履行給付之情形，在一般社會經驗而言，原因非一；其因不可歸責之
      事由無法給付，或因合法得對抗他造主張抗辯而拒絕給付，甚至債之關係成立
      後，始行惡意遲延給付，皆有可能，非必出於自始無意給付之詐欺犯罪一端；
      又刑事被告依法不負自證無罪之義務，故在別無積極證據之情形下，自難以被
      告單純債務不履行之狀態，而推定被告自始即有不法所有之意圖而施用詐術。
      綜上所述，本件僅屬民事糾葛，自應循民事訴訟程序解決，揆諸首揭法條規定
      及最高法院判例意旨，既難謂被告有何詐欺取財犯行，自非得僅憑自訴人片面
      之指訴而入罪。此外，復查無其他積極確切證據足認被告有何詐欺取財之犯行
      ，核屬不能證明被告犯罪，自應為無罪之諭知。
據上論斷，應依刑事訴訟法第三百四十三條、第三百零一條第一項，判決如主文。
中      華      民      國      九十二      年    九    月  十二      日
                                臺灣臺中地方法院刑事第二庭
                                        法  官  許  惠  瑜
右正本證明與原本無異。
如不服本判決應於送達後十日內向本院提出上訴狀，上訴於臺灣高等法院臺中分院（
須附繕本）。
                                        書記官
中      華      民      國      九十二      年    九    月    十二      日


司法院資訊處製作；財團法人民間司法改革基金會備份。
